最高法院刑事判決　　　　　　九十六年度台上字第四七五九號
上　訴　人　台灣高等法院台中分院檢察署檢察官
被　　　告　甲○○
選任辯護人　張淑琪律師
上列上訴人因被告業務過失致人於死案件，不服台灣高等法院台
中分院中華民國九十三年十二月三十一日第二審更審判決（九十
三年度上更(一)字第一五四號，起訴案號：台灣台中地方法院檢察
署八十八年度偵字第一○二六六號），提起上訴，本院判決如下
：
    主  文
原判決撤銷，發回台灣高等法院台中分院。
    理  由
本件原判決以公訴意旨略稱：被告甲○○於台中市○○○路○段
二一一號開設「安可二十四小時托幼中心」，以受託照顧嬰幼兒
為業，為從事托嬰業務之人，於民國八十八年三月十五日上午十
一時許，受蔡長存、巫素櫻之委託，照顧渠二人之女蔡侃儒（八
十八年一月十三日生），明知蔡侃儒年甫滿二個月，喝奶有溢奶
現象，且當時患有感冒，呼吸道有痰，應注意照顧，復無不能注
意之情形，竟疏未注意，於次日（八十八年三月十六日）上午一
時許餵蔡侃儒喝奶後，將蔡侃儒放置俯臥姿式，即未再注意察看
蔡侃儒之狀況，致蔡侃儒因俯臥壓迫口鼻，呼吸困難致缺氧窒息
死亡，因認被告涉犯刑法第二百七十六條第二項業務上過失致人
於死罪嫌。惟經審理結果，以被告之犯罪不能證明，乃維持第一
審諭知被告無罪之判決，駁回檢察官在第二審之上訴，固非無見
。
惟查：（一）判決所載之理由，前後相互牴觸者，即屬判決所載
理由矛盾，依刑事訴訟法第三百七十九條第十四款後段之規定，
其判決當然為違背法令，足以構成撤銷之原因。原判決採行法務
部法醫研究所之意見，先認為本件無法判別被害人蔡侃儒究係何
時死亡（見原判決第十三頁第九、十行），乃繼又認定：「經解
剖時發現其胃內尚有內容（牛奶）六西西，則死者於三月十六日
上午一時至被送醫之上午八時之前，顯有經被告餵食牛奶，至為
明顯」（見原判決第十四頁第一至三行），亦即原判決一面認為
無法判定被害人死亡之時間，竟又認為被害人係在十六日上午一
時至八時間尚屬存活並喝著被告餵食之牛奶，顯有理由矛盾之違
法。尤其原判決認定：「被告辯稱其於八十八年三月十六日上午
五時餵食牛奶，因蔡侃儒（被害人）一直睡，所以只餵了三十西
西云云，尚非不可採信」（見原判決第十四頁第八至九行），無
異認為蔡侃儒於三月十六日上午五時仍然活著，與原判決所稱無
法判別死亡之時間並不相符，先後之論述齟齬不一，判決所載理
由矛盾，其判決當然違背法令。（二）鑑定人之鑑定，雖係證據
資料之一種，但鑑定報告尚有疑義時，審理事實之法院，仍應調
查其他必要之證據，以資認定，不得專憑該鑑定報告，作為判決
之唯一證據。又被害人究於何時死亡？被告究於何時發現被害人
有異狀？發現當時如何處理？當時被害人之睡姿為何（仰臥或俯
臥）？此與被告應否負過失責任難謂全無關聯。原判決依據法務
部法醫研究所八十九年十一月二十七日法醫所八九理字第二一四
七號函認定：死者蔡侃儒生前有肺炎存在之事實；無法判定死者
死亡時之姿勢及其死亡時間等情。惟按「屍斑」係出現於死亡時
位置低部不受壓迫處，如死亡時為平躺姿勢，則屍斑發生於項部
（Ｎａｐｅ）、肩胛部、腰部、臀部外側，兩側上下肢之背面。
若死者俯臥，則屍斑發現於身體腹面，及臉、胸、腹及兩腿的前
面，而屍斑之產生，約自死亡後半小時開始先產生紫藍色小斑點
，後逐漸擴散，死亡後四至五小時以上之屍斑，如變更屍體位置
將使原屍斑消失，新的低下部位重新產生屍斑，須至死亡後八小
時以上，變更屍體位置始無法使原有之屍斑消失，原屍斑位置仍
將留有淡色斑紋，而屍體受壓迫位置將出現蒼白（見第一審卷第
八一至八七頁所附之羅秀雄醫師著之法醫學）。本件依被害人死
亡時之照片所示，被害人顏面部突出處之「鼻部」有明顯蒼白之
壓迫痕跡，而顏面突出部分之四周則呈現色澤沉澱現象（見相驗
卷第十七至十九頁），是依其顏面色澤之變化，再參酌證人即法
醫師洪業晃所證：「當時死者全身沒有明顯外傷，全身呈現中度
僵直，背部屍斑不明顯，腹部呈現屍斑明顯……，初步相驗結果
，認為死因可疑，所以申請解剖。死亡原因研判是窒息而死，也
有可能併發症……相驗時至死亡約八至十二小時之間……從屍斑
及屍僵，我研判他死亡時是俯臥……，死者死亡時約在午夜」、
「如以時間來推，我認為相驗至死亡約八至十二小時。」（見第
一審卷第一三七頁），是否足以認定被害人死亡時之姿勢係俯臥
狀態？另法務部法醫研究所鑑定報告中顯微鏡觀察結果項下所載
：「各內臟瘀血，心臟尚正常，『肺水腫較重』」等語，而緩慢
經過（無法掙扎）之窒息死亡，是否會有肺水腫之現象？被害人
有無因俯臥窒息死亡之可能？亦有根究明白之必要。再者，依被
告於警詢中所供，告訴人蔡長存將蔡侃儒託交被告時，確曾當面
交代被告「被害人患有感冒，體內有痰，用吸鼻器都吸不出來」
，並交付被告一包展弘耳鼻喉小兒科聯合診所之藥劑和藥水，要
被告每隔四小時餵被害人，期間蔡侃儒喝奶有「回奶」現象，被
害人之母巫素櫻亦向被告提起等情（見相驗卷第六頁），而依法
務部法醫研究所九十三年十一月二十六日以法醫理字第○九三○
○○三二七七號函所示，本案被害人之死因固為肺炎，然依同所
八十九年二月十九日法醫所八九理字第○三五五號函之鑑定報告
所指，被害人之所以死亡，諒係因「生病（肺炎）未獲充分照顧
所致，亦在斷斷續續之消極治療無效所致」（見偵查卷第一○八
頁），而所稱「生病未獲充分照顧」，究係指告訴人本身未對被
害人充分照顧？抑或指被告於受託期間，未履行細心呵護被害人
之義務，致被害人病情加重死亡？事實仍非明瞭。原審遽為被告
有利之認定，尚嫌速斷，難謂無判決理由不備之違法。檢察官上
訴意旨指摘原判決不當，尚非全無理由，應認仍有撤銷發回更審
之原因。
據上論結，應依刑事訴訟法第三百九十七條、第四百零一條，判
決如主文。
中　　華　　民　　國　九十六　年　　九　　月　　六　　日
                      最高法院刑事第四庭
                          審判長法官  莊　登　照
                                法官  黃　一　鑫
                                法官  林　秀　夫
                                法官  徐　昌　錦
                                法官  許　錦　印
      本件正本證明與原本無異
                                      書  記  官
中　　華　　民　　國　九十六　年　　九　　月　 十二 　日
                                                Ａ
